【裁判字號】    86,訴,1081
【裁判日期】    890508
【裁判案由】    偽造有價證券等
【裁判全文】
臺灣士林地方法院刑事判決                        八十六年度訴字第一八一號
    公  訴  人  臺灣士林地方法院檢察署檢察官
    被      告  庚○○
    選任辯護人  王聰明
右列被告因偽造有價證券等案件，經檢察官提起公訴（八十六年度偵字第一○二八四
號），本院判決如左：
    主  文
庚○○意圖供行使之用，而偽造有價證券，處有期徒刑壹年陸月。扣案如附表所列偽
造之本票伍紙沒收。被訴竊盜部分無罪。
    事  實
一、庚○○於民國八十六年四間，因報紙分類廣告登載招募婦女玩賭麻將，而加入與
    乙○○、己○○（涉嫌意圖營利供給賭博場所部分另行移請台灣士林地方法院檢
    察署偵辦）等人在台北市○○區○○路四段三十巷廿七號七樓玩賭麻將，惟庚○○多次輸款陸續積欠乙○○達六萬餘元無力還款，乙○○因而於八十六年六月二
    十五日，偕同友人丙○○前往台北市內湖區○○○○街二○五號庚○○住處要求
    郭女解決，庚○○不得已允諾簽發本票按月償還積欠之賭債（起訴書誤為償還竊
    款），竟意圖供行使之用，未得其妹郭美玲、母郭戴金治授權，即於附表所列之
    五紙本票，偽簽「郭美玲」、「郭戴金治」署押為共同發票人，並填載日期、金
    額（內容詳如附表）完成發票行為，並持以交付乙○○（起訴書漏列偽造郭戴金
    治發票部分）。
二、案經乙○○訴由臺灣士林地方法院檢察署檢察官偵查起訴。
    理  由
一、訊據被告庚○○坦承簽署其母郭戴金治、妹戴美玲為共同發票人之本票五紙，並
    持以交付乙○○以供償還賭債，惟否認有何偽造有價證券犯行，辯稱：伊因玩賭
    麻將積欠乙○○及另一牌友之賭債新台幣（下同）六萬五千元，乙○○偕同數人
    至伊住宅門口大聲叫罵，並要求以母親及妹妹之名義簽發五張本票金額共六萬九
    千元，以清償賭債六萬五千元及車馬費，伊在乙○○之要求脅迫下始以母親郭戴
    金治及妹妹郭美玲之名義簽發本票云云。經查：
（一）被告如何簽署「郭美玲」、「郭戴金治」為共同發票人之本票五紙交付乙○○
      等情，已據告訴人乙○○指述及證人丙○○、辛○○供證明確，並有扣案本票
      五紙在卷可稽，堪信被告確有偽造郭美玲、郭戴金治簽發本票行為，被告雖辯
      稱係因乙○○帶人脅迫始應呂女要求簽署至於簽郭美玲、郭戴金治本票，惟告
      訴人堅稱僅與丙○○一同前住，並未施用任何強暴手段，即丙○○亦供證當日
      係其一人與告訴人前去，由告訴人與被告談論後同意簽署本票，雖證人辛○○
      於本院供稱告訴人當天數人前去，但並未供證有施用暴力脅迫情形（見本院八
      十八年七月廿二日訊問筆錄），參諸戴女係被告之表妹，其證詞難免頗，且
      被告供稱簽發本票當時戴女已進房間未在現場（見本院八十七年八月十一日訊
      問筆錄），乃戴女於本院猶能供證簽署本票情形，要難採信，益證告訴人當時
      雖有嚴詞催討債務情形，但並無施用強暴、脅迫致使被告失去自由意志始簽立
      本票，乃被告竟未得母親及妹妹同意或授權，即無權以渠等名義共同簽發本票
      ，自難推諉無偽造本票之犯意，亦無從以告訴人要求即主張得任意簽署他人名
      義本票可言。
（二）公訴意旨雖依告訴人所訴認被告係簽發本票償還竊取告訴人之款項，且冒稱其
      妹郭美玲名義簽發本票交付告訴人，致生損害於告訴人，惟本院已認被告並無
      竊取告訴人款項行為，而係償還積欠呂女賭債（詳如理由四所述竊盜無罪理由
      ），公訴意旨認被告係為償還竊款而簽發本票已有未洽，至於告訴人供稱自始
      不知被告真實姓名為庚○○，致被告冒用其妹郭美玲名義簽發本票，屆期未還
      始查悉真名云云，惟被告堅稱告訴人自始即知其真實姓名為庚○○，且告訴人
      如不知被告姓名如何查悉其住處﹖雖告訴人供稱係向戶政機關查詢始知被告真
      名，而郭美玲係被告之妹，惟經本院向台北市內湖區戶政事務所調取告訴人八
      十六年十月一日申請庚○○戶籍謄本申請資料，告訴人自始即以「庚○○」為
      被申請人而提出申請，而告訴人調得之戶籍謄本亦無任何郭美玲資料，亦無遷
      出台南情形（按被告係八十七年七月十五日始遷出台南縣關廟鄉現址），則告
      訴人供陳向戶政機關查證後始知郭美玲為被告之妹云云，要非事實，堪信告訴
      人自始即知被告姓名為庚○○，況被告於本票上除簽署「郭美玲」為發票人外
      ，又簽署「郭戴金治」為發票人（均簽署於正面發票人欄，並非如告訴人所陳
      為背書人），其既知被告係冒名簽署竟仍予同意收受，益證被告所陳係應告訴
      人要求始簽署母親及妹妹為發票人等情非虛。綜上所述，本件事證已明，被告
      犯嫌洵堪認定，應依法論科。
二、核被告庚○○所為，係犯刑法第二百零一條第一項之偽造有價證券罪，其偽造有
    價證券後復持以行使，行使之低度行為為偽造之高度行為所吸收，又其偽造郭美
    玲及郭戴金治署押行為，係偽造有價證券之階段行為，均不另論。被告冒用郭美
    玲及郭戴金治之名義偽簽本票，侵害郭美玲及郭戴金治二人之法益，為想像競合
    犯，應從一重論處偽造有價證券罪。被告係因積欠賭債，經告訴人催討下，始應
    其要求偽簽他人本票，其犯罪情節非無可憫之處，是本院認宣告法定最低度之刑
    度猶嫌過重，應依刑法第五十九條之規定，減輕其刑。爰審酌被告因背負債務，
    一時失慮，又係在告訴人之要求下，冒用其母親及妹妹之名義偽簽本票，及其犯
    罪目的、手段、所生損害、犯後態度等一切情狀，量處如主文所示之刑。扣案如
    附表所示偽造之本票五紙，應依刑法第二百零五條規定併予宣告沒收之。
三、公訴意旨另以：被告庚○○意圖為自己不法之所有，於民國八十六年六月二十日
    ，應乙○○之邀，至台北市○○區○○路一一七巷二號九樓（依告訴人所述應為
    同區○○路○段三十巷二十八弄二十九號七樓）乙○○租屋處打麻將，竟趁乙○○外出倒垃圾之際，竊取乙○○皮包內新台幣（下同）八、九萬元現金，得手後
    迅速逃逸，乙○○八內發現異狀，檢查皮包始悉上情，因認被告另涉犯刑法第三
    百二十條第一項之竊盜罪嫌。惟訊據被告堅決否認有竊取告訴人乙○○皮包內現
    款八、九萬元犯行，辯稱：伊絕未竊取告訴人現款，簽立本票係因積欠告訴人賭
    債，才被迫以其母、妹名義簽立本票等語。
四、按犯罪事實應依證據認定之，無證據不得推定其犯罪事實。又不能證明被告犯罪
    者，應諭知無罪之判決，刑事訴訟法第一百五十四條、第三百零一條第一項分別
    定有明文；次按認定犯罪事實，須依證據，而所謂證據，係指合法之積極證據就
    犯罪事實能為具體之證明者而言；又認定不利於被告之事實，須依積極證據，苟
    積極證據不足為不利於被告事實之認定時，即應為有利於被告之認定，更不必有
    何有利之證據；又所謂積極證據足以為不利被告事實之認定，係指據為訴訟上證
    明之全盤證據資料，在客觀上已達於通常一般之人均不至於有所懷疑，而得確信
    被告確曾犯罪之程度，若未達到此一程度，而有合理懷疑之存在時，即無從為有
    罪之確信，最高法院著有三十年上字第八一六號、七十六年台上字第四八九六號
    判例可資參照。且告訴人之指訴，無非係以使被告受刑事追訴處罰為目的，有時
    難免故予誇大，自不得僅以告訴人之指訴為唯一論據，仍應調查其他必要之證據
    ，以查明是否與事實相符，最高法院亦著有五十二年度台上字第一三○○號判例
    足資參照。經查：
（一）公訴意旨認被告涉嫌竊取在告訴人乙○○住處竊取呂女現款，僅以告訴人乙○○指訴及被告簽立之本票五紙為據，惟被告堅稱係因積欠賭債始簽立本票交予
      告訴人，且被告與告訴人當庭對質仍各執一詞，則上開本票所示之債務為何即
      非無疑﹖告訴人固稱證人戊○○、丙○○均可證明被告確有竊取其皮包內現款
      情事，惟證人戊○○僅到庭供證曾目睹被告自樓梯跑下，證人丙○○則供證當
      日告訴人要其上樓幫忙看好皮包（均見本院八十七年十月廿二日訊問筆錄），
      均未供證有目睹被告行竊或持有贓款情事，要難以證人戊○○、丙○○所供遽
      認被告確有行竊皮包情事，且被告供陳係因報紙分類廣告刊載招攬而加入與告
      訴人等玩賭麻將，並有八十六年四至六月間中國時報分類廣告多份在卷可稽，
    可見確有刊登以0000000、0000000及0000000號等電話
      對外聯招攬麻將賭客，嗣經本院函詢中華電信股份有限公司結果，其中000
      0000、0000000電話均由告訴人申請租用裝設於台北市○○路○段
      三十巷卅八號七樓及同巷廿八弄廿九號七樓，另0000000電話則係裝設
      於台北市○○區○○路一一七巷二號九樓告訴人住處，裝機人則為寄居設籍同
      一戶之講楊招娥，有中華電信股份有限公司台灣北區電信分公司行銷處服務中
      心回函及告訴人戶籍謄本各一份可按，而上述台北市○○區○○路四段三十巷
      卅八號七樓及同巷廿八弄廿九號七樓房屋係分別出租予告訴人等情，亦經上開
      房屋所有權人丁○○、甲○○○及為尤女處理出租事宜之壬○○到庭供證無誤
      ，並有建物登記謄本、房屋租賃契約在卷可憑，告訴人雖稱係代友人己○○承
      租房屋，報紙亦係許女登刊，惟本院多次要求告訴人協助帶同證人己○○到庭
      作證，乃己○○僅曾一次到庭報到後未即點呼訊問，竟逕行離去，事後不僅傳
      喚、拘提無著，即告訴人亦未能帶同許女到庭作證，實令人生疑，參以告訴人
      不但代為出面承租二處房屋，又以自己名義申請租用二線電話，顯非己○○一
      時未帶證件始代為辦理可得推諉，告訴人所陳單純幫助許女，應係避就之詞，
      堪信告訴人單獨或與己○○共同係承租房屋後，刊登廣告招攬賭客提供場所玩
      賭麻將抽頭營利（涉嫌賭博罪部分另行移送偵查），告訴人指陳被告前往家庭
      聚賭時竊取其現款云云，實令本院懷疑，難以確信被告有竊盜犯行。
（二）告訴人另稱當日發現失竊現款，旋即下樓追趕未獲，數日後始查得被告住處而
      協同丙○○前往索還。惟告訴人既然自承不知被告住處，須委託徵信社查詢（
      見告訴人八十七年九月八日親撰呈報狀），則其在不確定能否尋得被告之情形
      下，竟然未先向警察機關報案處理，反而願意自行花費委託徵信社處理，倘非
      該債務為不法賭博行為所積欠，而係正當遭竊受害之損失，豈有捨正常報警途
      逕而願另行花錢委人調查可能，益證告訴人所陳不實。
（三）綜上所述，告訴人指述顯有瑕疵，且與事實不符，難予採信，此外，復查無其
      他積極證據足以證明被告確有竊盜犯行，既不能證明被告犯罪，自應諭知被告
      竊盜部分無罪。
據上論斷，應依刑事訴訟法第二百九十九條第一項前段、第三百零一條第一項，刑法
第二百零一條第一項、第五十五條、第五十九條、第二百零五條、罰金罰鍰提高標準
條例第一條前段，判決如主文。
本案經檢察官黃惠玲到庭執行職務。
中      華      民      國      八十九      年      五      月    八    日
                                臺灣士林地方法院刑事第一庭
                                    法  官
附表：
┌──┬─────┬─────┬─────┬─────┬─────┐
│編號│發  票  人│票面金額（│  本  票  │  發  票  │  到  期  │
│    │          │新台幣）  │  號  碼  │  日  期  │  日  期  │
├──┼─────┼─────┼─────┼─────┼─────┤
│一  │郭美玲    │一萬五千元│ＴＨ二三六│八十六年六│八十六年七│
│    │郭戴金治  │          │四一○一  │月二十五日│月二十五日│
├──┼─────┼─────┼─────┼─────┼─────┤
│二  │郭美玲    │一萬五千元│ＴＨ二三六│八十六年七│八十六年八│
│    │郭戴金治  │          │四一○二  │月二十五日│月二十五日│
├──┼─────┼─────┼─────┼─────┼─────┤
│三  │郭美玲    │九千元    │ＴＨ二三六│八十六年七│八十六年八│
│    │郭戴金治  │          │四一○五  │月二十五日│月二十五日│
├──┼─────┼─────┼─────┼─────┼─────┤
│四  │郭美玲    │一萬五千元│ＴＨ二三六│八十六年八│八十六年九│
│    │郭戴金治  │          │四一○三  │月二十五日│月二十日  │
├──┼─────┼─────┼─────┼─────┼─────┤
│五  │郭美玲    │一萬五千元│ＴＨ二三六│八十六年九│八十六年十│
│    │郭戴金治  │          │四一○四  │月二十日  │月二十日  │
└──┴─────┴─────┴─────┴─────┴─────┘


司法院資訊處製作；財團法人民間司法改革基金會備份。
